最高法院民事判決　　　　　　　　　　　　　　　八十六年度台上字第二五四○號
　　上　訴　人　甲○○
　　被 上訴 人　乙○○
右當事人間請求給付租金事件，上訴人對於中華民國八十五年九月十一日台灣高等法
院第二審更審判決（八十四年度上更(一)字第二○八號），提起上訴，本院判決如左：
    主  文
原判決廢棄，發回台灣高等法院。
    理  由
本件被上訴人主張：上訴人與其兄王金錠共同繼承其父王進財所遺坐落台北縣新莊市
○○段頭前小段七八一之五號土地（下稱系爭土地），王進財生前同意將該土地中六
百坪所有權移轉與伊。上訴人為在系爭土地上經營菜市場，於民國七十五年十月二
十七日與伊簽訂協議書，約定由伊將王金錠應移轉而尚未移轉與伊之系爭土地西側三
百坪土地及伊所有同所七八一之六號南側二百坪道路用地合計五百坪出租與上訴人，
租金每月新台幣（下同）四萬八千元，租期五年，每滿一年按物價指數調整一次，至
八十年度已調整為每月六萬五千元。上訴人於八十年十月二十七日租期屆滿後，拒不
交還土地，仍繼續占用，且積欠八十年八至十月份之租金共十九萬五千元，自八十年
十一月起至八十二年六月止相當於租金額之不當得利共一百三十萬元，合計一百四十
九萬五千元等情，求為命上訴人如數給付，並自八十二年七月一日起至返還土地之日
止按月給付六萬五千元之判決。
上訴人則以：系爭土地為伊與王金錠二人共有，縱認伊父王進財生前曾同意移轉其中
六百坪土地與被上訴人，亦因違反農地不得分割或移轉為共有之規定而無效，被上訴
人既無可供出租之部分，兩造間租賃關係即無從成立，被上訴人自無權請求伊給付租
金，又伊使用自己之土地，亦非不當得利。至系爭七八一之六號土地南邊之道路用地
，係供兩造及大眾通行之用，伊自屬有權通行，無須支付租金等語，資為抗辯。
原審維持第一審所為上訴人敗訴之判決，駁回其上訴，係以：被上訴人主張伊將系爭
土地中應移轉而尚未移轉與伊之應有部分與伊所有同所七八一之六號土地共五百坪出
租與上訴人，月租四萬八千元，每滿一年按物價指數調整一次，租期五年，有上訴人
不爭之協議書可稽。上訴人雖以前開情詞置辯，惟查：(一)證人王金錠證稱：「………
我父親生前有賣另筆四百多坪的土地，本來應將錢分一半給我叔叔乙○○的，但因我
父親說他要用錢，所有沒有將錢分給乙○○，因此，我父親有說要將七八一之五，靠
近我叔叔乙○○七八一之六部分的六百坪給乙○○，並有寫七十一年的協議書」，「
父親死後，我與弟弟甲○○始終未管理使用過七八一之五土地，直到甲○○稱要與人
合夥開市場………只有我叔叔乙○○有在那耕作」。參諸七十一年二月五日被上訴人
與王進財所簽訂之「協議書及讓渡書」第四條約定：「………將來分割時同意相鄰乙
方（指被上訴人）土地部分分歸乙方。（乙方土地座落新莊市○○段頭前小段七八一
之六地號）」，足證於王進財生前，被上訴人即與其就七八一之五號土地西側六百坪
分歸被上訴人管領達成分管協議，並將該土地交付被上訴人耕作，其後王進財去世後
，被上訴人與王進財之繼承人即上訴人和王金錠仍維持上開分管協議，並仍由被上訴
人管領。被上訴人管領耕作七八一之五號西側六百坪土地之事實，復經證人李發來、
梁永振證稱屬實。(二)依台北縣新莊市公所八十五北縣莊建字第二○五八六號函所附被
上訴人七十三年二期種稻申請書及農戶耕地資料卡所示，被上訴人向新莊市公所申報
耕作稻田土地地號及面積，已包括七八一之五號土地在內，而經市公所審查後登記於
農戶耕地資料卡，足證被上訴人確於七八一之五號土地耕作。(三)出租人不以租賃物之
所有權人或其他權利人為限，倘就租賃物有事實上之管理權者，亦非不得為出租人。
查王進財生前同意將系爭土地內六百坪移轉予被上訴人所有，雖未辦妥所有權移轉登
記，然被上訴人既因分管約定而取得系爭土地內西側六百坪之管領權，即非不得出租
予上訴人，是兩造依七十五年十月二十七日協議書所簽定之租賃契約，並無給付不能
之情形，租約仍屬有效。(四)按交付非以現實交付為限，占有改定亦發生交付之效力，
故承租人在租賃契約前已占有租賃物者，出租人無庸再負交付之義務。上訴人於承租
系爭土地前已占有該土地，並設置思源農產包裝場使用至今，則兩造於訂立租賃契約
時，即生交付租賃物之效力，是上訴人主張被上訴人並未交付租賃物，顯無理由。(五)
上訴人承租七八一之六號土地南側其中六公尺寬之道路，依七十五年十二月二十七日
協議書第三條約定，係由被上訴人無償提供上訴人通行使用，其使用權應係附隨於兩
造間租賃關係而存在，則租賃關係因租期屆滿而消滅時，該使用權亦即失其存在，上
訴人即有返還之義務。上訴人如不返還，其占有使用，即成為無法律上原因而受利益
致被上訴人受損害之不當得利，應負損害賠償之責。從而被上訴人請求上訴人給付積
欠之租金，及自八十年十一月起至其返還土地之日止，相當於租金之不當得利，即無
不合，應予准許等詞，為其判斷之基礎。
按民事訴訟法第一百九十九條第二項規定，審判長應向當事人發問或曉諭，令其陳述
事實、聲明證據，或為其他必要之聲明及陳述，其所聲明及陳述有不明瞭或不完足者
，應令其明或補充之。此為審判長因定訴訟關係之闡明權，同時並為其義務，故審
判長對於訴訟關係未盡此項必要之處置，違背闡明之義務者，其訴訟程序即有重大瑕
疵，而基此所為之判決，亦屬違背法令。本院著有四十三年台上字第一二號判例可循
。查被上訴人就其出租土地之面積，歷審所稱不一：一審起訴狀泛稱五百坪；原法院
第一次審理時，或謂共五百坪，包括七八一之五號西側三百坪土地及七八一之六號南
側二百坪道路用地（見原審上字卷第三五頁背面、第三六頁、第六三頁背面、第七九
頁背面、第八○頁），或謂八百坪，即七八一之五號西側六百坪土地及七八一之六號
南側二百坪道路用地，並附有位置圖（見原審上字卷第九八頁、第一○一頁）；上訴
第三審亦稱將七八一之五號內分管之六百坪土地及七八一之六號南側二百坪土地出租
予上訴人（見本院八十四年台上字一一二六號卷第一八頁背面）；原法院本次審理時
，忽稱五百坪，忽稱八百坪（見原審更(一)卷第三一頁、第四六頁背面、第五二頁背面
）。又七八一之六號南側道路用地之面積，被上訴人雖指係二百坪，然依卷附之土地
複丈成果圖該（Ｌ）部分之面積僅三百二十二平方公尺約九十七‧五坪（見一審卷第
八○頁），且被上訴人就道路寬度或稱十二公尺或稱六公尺（見原審上字卷第七九頁
背面、第九八頁背面），則上訴人租用或占用土地之面積究竟多少殊不明確，此攸關
被上訴人得請求之租金，及租期屆滿後得請求上訴人返還不當得利之多寡，原審審判
長未予闡明，自有未合。次按土地共有人間始有分管之問題，查原審既認定在法律上
被上訴人非七八一之五號土地之所有人（應為共有人之誤），則被上訴人如何能與其
他共有人為分管之約定？原審謂被上訴人因分管約定而取得七八一之五號土地西側六
百坪之管領權，其見解即有可議。上訴論旨，執以指摘原判決欠當，聲明廢棄，非無
理由。
據上論結，本件上訴為有理由。依民事訴訟法第四百七十七條第一項、第四百七十八
條第一項，判決如主文。
中      華      民      國    八十六    年      八      月     十五     日
                              最高法院民事第一庭
                                  審判長法官  李  錦  豐
                                        法官  楊  鼎  章
                                        法官  李  慧  兒
                                        法官  許  朝  雄
                                        法官  葉  賽  鶯
      右正本證明與原本無異
                                              書  記  官
中      華      民      國    八十六    年      八      月    二十六    日
